【裁判字號】    90,訴,497
【裁判日期】    900629
【裁判案由】    返還不當得利
【裁判全文】
臺灣高雄地方法院民事判決  九十年度訴字第四九七號
    原      告  台灣土地銀行
    法定代理人  乙○○
    被      告  甲○○○
右當事人間請求返還不當得利事件，本院判決如左：
    主    文
被告應給付原告新台幣參佰壹拾玖萬玖仟捌佰零伍元，及其中新台幣參佰零伍萬玖仟
柒佰陸拾元部分自民國九十年四月十五日起；其餘新台幣壹拾肆萬零肆拾伍元部分自
九十年六月七日起，均至清償日止，按年息百分之五計算之利息。
訴訟費用由被告負擔。
本判決於原告以新台幣壹佰零陸萬陸仟陸佰元為被告供擔保後，得假執行。
    事    實
甲、原告方面：
一、聲明：求為判決如主文第一項所示及以供擔保為條件之假執行宣告。
二、陳述：
（一）被告曾於民國八十二年四月八日將其所有坐落高雄市○○區○○段一六七地號
      、地目雜、面積一八四平方公尺之土地（以下簡稱系爭土地），出租予被告使
      用，而系爭土地上門牌號碼為高雄市○○區○○里○○街八十四號之建物為被
      告所有，兩造租期約定於八十三年十二月三十一日屆滿，惟被告並未於租期屆
      滿前一個月向原告申請續租，原告亦未同意被告續租，故兩造就系爭土地之租
      賃關係於租期屆滿之日即已終止，然被告仍以前開建物無權占用系爭土地至今
      。
（二）按租約定有期限者，租賃關係於期限屆滿時消滅，如當事人於訂約時已訂明期
      滿後絕不續租，或續租應另訂契約者，於屆滿時縱未催告承租人遷讓，亦足以
      發生阻止續約之效力，自無不定期租賃之可言，最高法院五十五年台上字第二
      七六號判例著有明文。系爭土地於租期屆滿後雖仍遭被告占用，惟依兩造所訂
      立之基地租賃契約第十四條約定：「本租約租期屆滿時，租賃關係即行終止，
      出租人不另通知，承租人如有意繼續租用應於租期屆滿前一個月，自動向出租
      人申請換訂租賃契約，否則出租人視為無意續租... 」，是本件自不生視為不
      定期租賃之問題。
（三）次按無法律上原因而受利益，致他人受損害者，應返還其利益；雖有法律上之
      原因，而其後已不存在者，亦同，民法第一百七十九條定有明文。又依不當得
      利之法則請求返還不當得利，得請求返還之範圍，應以對方所受之利益為度，
      非以請求人所受損害若干為準，而無權占有他人土地，可能獲得相當於租金之
      利益為社會通常之觀念，最高法院六十一年台上字第一六九五號判例明揭此意
      旨。另城市地方房屋之租金，以不超過土地及建築改良物申報總價額百分之十
      為限，並為租用基地建築房屋所準用，所謂土地總價額，係以法定地價為準，
      亦即土地所有權人依法所申報之地價，惟公有土地應以各該宗土地之公告地價
      為申報地價，免予申報，土地法第九十七條第一項、第一百零五條、第一百四
      十八條、土地法施行法第二十五條及平均地權條例施行細則第二十一條分別定
      有明文。查系爭土地位處鹽埕區○○路、大勇路及莒光街附近，屬市中心商業
      區，附近有飯店、公園、停車場、行政中心大廈等單位，商機蓬勃，而被告亦
      以系爭土地上之建物供經營卡拉ＯＫ、停車場使用，依此客觀環境、土地使用
      現況以觀，被告利用系爭土地實際上可得之利益，甚為可觀，故請求按公告地
      價算得土地總值之百分之十，為每年應返還之不當得利損害金，應無過高可言
      ，是本件被告自租期屆滿後即無權占有系爭土地，原告基於不當得利之規定自
      得請求被告就其占用之面積共計一七二點八二平方公尺，按公告地價算得總值
      之百分之十，為每年應返還之不當得利損害金，為此請求被告自八十五年三月
      起至九十年五月底止，即起訴前相當於租金短期時效五年期間內之損害金共計
      新台幣（下同）三百十九萬九千八百零五元及其中三百零五萬九千七百六十元
      自起訴狀繕本送達翌日起，其中十四萬零四十五元自減縮聲明之訴狀繕本送達
      翌日起，均至清償日止按年息百分之五計算之利息。
三、證據：提出戶籍謄本一份、土地登記簿謄本、高雄市政府地政處鹽埕地政事務所
    九十年二月五日高市地鹽三字第六三五號函、基地租賃契約、系爭土地現場位置
    圖、損害金計算表各一份、照片十二幀為證。
乙、被告方面：
    被告經受合法通知，無正當理由，未於言詞辯論期日到場，亦未提出書狀作何聲
    明或陳述。
丙、本院依職權向高雄市稅捐稽徵處鹽埕分處調取系爭建物之房屋稅籍資料，並依原
    告聲請囑託高雄市鹽埕地政事務所至現場勘測並繪製測量成果圖。
    理    由
一、被告經受合法通知，無正當理由，未於最後言詞辯論期日到場，核無民事訴訟法
    第三百八十六條所列各款情形，爰依原告聲請，由其一造辯論而為判決。
二、被告曾於八十二年四月八日將其所有之系爭土地出租予被告使用，系爭土地上門
    牌號碼為高雄市○○區○○里○○街八十四號之建物為被告所有，兩造租期約定
    於八十三年十二月三十一日屆滿，依兩造所訂立之基地租賃契約第十四條約定：
    「本租約租期屆滿時，租賃關係即行終止，出租人不另通知，承租人如有意繼續
    租用應於租期屆滿前一個月，自動向出租人申請換訂租賃契約，否則出租人視為
    無意續租... 」，惟被告並未於租期屆滿前一個月向原告申請續租，原告亦未同
    意被告續租，故兩造就系爭土地之租賃關係於租期屆滿之日即已終止，然被告仍
    以前開建物無權占用系爭土地至今，迄未給付損害金之事實，業據原告提出戶籍
    謄本一份、土地登記簿謄本、高雄市政府地政處鹽埕地政事務所九十年二月五日
    高市地鹽三字第六三五號函、基地租賃契約、系爭土地現場位置圖、損害金計算
    表各一份、照片十二幀為證，復經本院依職權向高雄市稅捐稽徵處鹽埕分處調取
    系爭建物之房屋稅籍資料及會同地政人員至現場勘驗屬實，此有房屋現值核計表
    及勘驗筆錄、土地複丈成果圖各一份在卷可佐，而被告經受合法通知，無正當理
    由，未於言詞辯論期日到場爭執，亦未提出書狀作何聲明或陳述以供本院審酌，
        是堪信原告之主張為真實。
三、按無法律上原因而受利益，致他人受損害者，應返還其利益，又雖有法律上之原
    因，而其後已不存在者，亦同，民法第一百七十九條定有明文。系爭建物係被告
    所有，坐落於原告所有之土地上，被告占用系爭土地之事實，有系爭房屋現值核
    計表一份附卷可稽，則房屋之所有權人自因使用系爭土地作為其房屋之基地而受
    有利益甚明。兩造租賃契約業於八十三年十二月三十一日屆滿而消滅，已如前述
    ，則被告自被告自租賃契約屆滿之翌日即八十四年一月一日起即無權占用原告所
    有之系爭土地，迄至九十年五月三十一日止，並未按期如數繳納無權占有系爭土
    地之損害金，且被告因占有系爭土地而獲得使用上之利益並無法律上原因，致原
    告無法對系爭土地為使用收益，而受有損害，兩者間具有因果關係。揆諸首開規
    定，被告自應就其無法律上原因所受之利益，對原告負返還義務。
四、次按不當得利之受領人其所受利益依其性質或其他情形不能返還者，應償還其價
    額，民法第一百八十一條定有明文。本件被告所受之利益係使用原告所有之系爭
    土地作為其房屋之基地，已如前述，此一利益，依其性質顯難以原狀返還，揆諸
    前揭規定，自應返還其價額。而其價額應以使用系爭土地做為房屋基地，於通常
    狀況下應支付之租金為計算之標準。經查：
（一）城市地方房屋基地之租金，以不超過土地申報地價年息百分之十為上限，公有
      土地之公告地價為其申報地價，土地法第一百零五條準用同法第九十七條、平
      均地權施行細則第二十一條規定甚詳，是被告所有系爭土地係以公告地價為其
      申報地價，詳如附表二所示，此有高雄市政府地政處鹽埕地政事務所高市地鹽
      三字第六三五號函附卷可稽，足堪認定。而被告占用系爭土地之範圍經本院會
      同高雄市政府地政處鹽埕地政事務所地政人員測量結果為一七二點八二平方公
      尺此亦有土地複丈成果圖一份在卷可按，則其不當得利之數額，自應以一七二
      點八二平方公尺乘以各年度之公告地價乘以每年租金率，再乘以其占用期間。
      又本院審酌系爭土地位於高雄市○○區○○路、大勇路及莒光街附近，屬市中
      心商業區，附近有飯店、公園、停車場、行政中心大廈等單位，商機蓬勃，屬
      精華地段，且現由被告作為經營卡拉ＯＫ與出租供作停車場使用，並有現場照
      片十二幀及勘驗筆錄附卷可參，顯見其可做為店面使用，價值更較一般住宅為
      高，故原告請求系爭土地租金率依土地申報地價年息百分之十計算，尚無不當
      。
（二）本件原告請求被告返還自八十五年三月一日起至九十年二月二十八日止，依前
      開計算標準之不當得利金額詳如附表一「計算式」欄所示，共計三百零五萬九
      千七百六十元，暨擴張請求期間至九十年五月三十一日止，被告應再給付十四
      萬零四十五元之損害金，共計三百十九萬九千八百零五元，及分別自起訴狀繕
      本送達翌日即九十年四月十五日、擴張聲明訴狀繕本送達翌日即九十年六月七
      日起至清償日止，均按年息百分之五計算之利息，為有理由，應予准許。
五、原告陳明願供擔保以代釋明聲請宣告假執行，核無不合，爰酌定相當擔保金額，
    准予宣告假執行。
據上論結，原告之訴為有理由，依民事訴訟法第三百八十五條第一項前段、第七十八
條、第三百九十條第二項，判決如主文。
中      華      民      國      九十    年      六      月    二十九    日
                              臺灣高雄地方法院民事第二庭
~B審判長法官  陳明富
~B      法官  吳進寶
~B      法官  鍾素鳳
右為正本係照原本作成。
如不服本判決，應於送達後廿日內，向本院提出上訴狀。
中      華      民      國      九十    年      六      月    二十九   日
~B法院書記官  唐美玲
~F0
~T32
附表一  不當得利計算表（金額均為新台幣/元）
  ┌─────┬───────┬────────────┬────────┐
  │90.3-90.  │              │172.82x35870x10%x1/12x  │租金率10%       │
  │85.3-86.6 │              │16=826540               │                │
  │          │826540+0000000│                        │                │
  ├─────┤+373452+140045├────────────┼────────┤
  │86.7-89.6 │=0000000      │172.82x35871x10%x1/12x  │租金率10%       │
  │          │              │36=0000000              │                │
  ├─────┤              ├────────────┼────────┤
  │89.7-90.2 │              │172.82x32414x10%x1/12x  │租金率10%       │
  │          │              │8=373452                │                │
  ├─────┤              ├────────────┼────────┤
  │90.3-90.5 │              │172.82x32414x10%x1/12x  │租金率10%       │
  │          │              │3=140045                │                │
  └─────┴───────┴────────────┴────────┘
附表二  系爭土地申報地價（金額均為新台幣/元）
  ┌──────┬────────────┐
  │公告時間    │一六七地號申報地價      │
  ├──────┼────────────┤
  │83.7.1      │35870                   │
  │            │                        │
  │            │                        │
  ├──────┼────────────┤
  │86.7.1      │35871                   │
  │            │                        │
  ├──────┼────────────┤
  │89.7.1      │32414                   │
  │            │                        │
  └──────┴────────────┘


司法院資訊處製作；財團法人民間司法改革基金會備份。
